【裁判字號】    95,台上,5573
【裁判日期】    951012
【裁判案由】    貪污
【裁判全文】
最高法院刑事判決            九十五年度台上字第五五七三號
上  訴  人  台灣高等法院台中分院檢察署檢察官
被      告  甲○○
            乙○○
上列上訴人因被告等貪污案件，不服台灣高等法院台中分院中華
民國九十五年三月二十三日第二審更審判決（九十四年度重上更
(二)字第一五四號，起訴案號：台灣台中地方法院檢察署八十六年
度偵字第二四四六七號），提起上訴，本院判決如下：
    主  文
原判決撤銷，發回台灣高等法院台中分院。
    理  由
本件原判決以公訴意旨略稱：一、被告甲○○原係彰化商業銀行
股份有限公司（下稱彰化銀行）苑裡分行經理，負責監督、審核
該分行之放款等業務，為依據法令從事公務之人員；被告乙○○
原係同分行之襄理，負責主管放款及查核等業務。民國八十一年
間，乙○○邀集黃雲宗（已不起訴處分確定）等人籌資設立洪暘
建設股份有限公司（下稱洪暘公司），由黃雲宗擔任負責人（嗣
變更為梁榮芳），但實際上均由乙○○負責公司財務之調度及資
金週轉等事宜。八十二年間，洪暘公司在坐落南投縣南投市○○
段第二五六等號土地上興建「美滿天廈」預售屋，向彰化銀行總
行借款共新台幣（下同）三億二千萬元。嗣洪暘公司財務狀況吃
緊，自八十四年二、三月間起，即有遲延繳息之情形。同年六月
間，乙○○調離彰化銀行苑裡分行，斯時「美滿天廈」已大致完
工，甲○○本應催促乙○○將建造完成之房屋設定抵押權予彰化
銀行苑裡分行，且依彰化銀行辦理建築貸款作業要點第九點第二
項規定，承購人申請分戶購屋貸款所得款項，應逕行轉帳償還上
開建築融資貸款。乃甲○○、乙○○共同基於圖利洪暘公司之概
括犯意，對於甲○○監督之放款業務，明知違反上開規定，先後
為下列之圖利行為：(一)乙○○以洪暘公司負責人梁榮芳名義辦理
「美滿天廈」承購人分戶購屋貸款，並申請准予動支每戶撥貸金
額十分之一之款項作為工程週轉金。彰化銀行苑裡分行承辦人鄭
森元認與規定不符，且「美滿天廈」已完工並取得使用執照，不
能申貸工程週轉金，遂簽註「依規定承購人申請分戶購屋貸款所
得款應轉帳償還建築融資貸款……」等意見，經襄理陳美桃簽擬
「本件認為如經辦員所擬，應依規定償還。」等語。但甲○○仍
執意批示陸續放貸二千三百九十七萬一千元，圖利洪暘公司。(二)
洪暘公司因無力支應「美滿天廈」二十九戶房屋之土地增值稅等
稅賦，乙○○復與甲○○商議，以洪暘公司負責人梁榮芳名義申
請原應轉帳償還建築融資貸款之三戶房屋（建號一七九一、一八
五九、一七五七）分戶貸款金額，供洪晹公司繳交稅賦。承辦人
鄭森元及襄理陳美桃認與規定不符，但甲○○仍賡續圖利洪暘公
司之犯意，違法放貸六百七十九萬元予洪暘公司。(三)乙○○為辦
理餘屋承受以抵銷債權及塗銷第二順位抵押權，向彰化銀行苑裡
分行申請塗銷已清償部分之抵押權。但因洪暘公司實質上並未清
償，且不符彰化銀行訂頒之塗銷抵押權作業要點；而本件建築融
資貸款係總行核准，得否塗銷部分抵押權亦應由總行決定。經承
辦人鄭森元向總行請示，據覆：「應按攤還比率依土地持分與建
物面積比，部分塗銷抵押權（或變更權利範圍）」。甲○○未收
回比例塗銷之債權，即於八十四年九月九日及同年十二月二十二
日發給金額共三千六百七十六萬元之清償證明，使洪暘公司得以
塗銷部分之抵押權，將二十戶房屋所有權移轉予承購戶。八十五
年五月十一日，甲○○、乙○○參加「美滿天廈」承購戶自救會
協調會議，承諾洪暘公司在同年六月三十日前塗銷「美滿天廈」
土地第一、二順位抵押權，否則貸款戶可拒繳貸款本息，彰化銀
行亦不得收取違約金。甲○○、乙○○明知洪暘公司未依協議塗
銷抵押權，猶於八十五年六月三十日起持續辦理「美滿天廈」十
餘戶承購戶之分戶貸款，致全體貸款戶拒繳貸款本息，造成延滯
損害。至八十五年十二月三十一日止，洪暘公司尚欠本金三千一
百零二萬一千八百三十四元及利息。二、李正國（通緝中）係蓮
花實業股份有限公司（下稱蓮花公司）實際負責人，意圖為自己
不法所有，假藉出口花紋石，申請以信用狀副擔保短期放款而施
詐，於八十四年四月初，與甲○○、乙○○洽談貸款事宜，乙○
○因洪暘公司急需資金週轉，向李正國表示可儘速核撥貸款，但
應將其中四百八十萬元貸款暫借洪暘公司週轉。八十四年四月二
十五日及五月八日，李正國提出貸款之申請，乃甲○○、乙○○
未前往蓮花公司查訪營業狀況，仍填載不實之訪問預定表，交由
承辦人張建文、陳政耀，將不實之查訪事項登載於職務上作成之
訪問預定表（兼日誌）上。張建文因誤認主管已完成客戶查訪工
作，且蓮花公司之票據信用等資料亦均符合規定，即於徵信資料
上蓋章。嗣發現蓮花公司執照上並無石材出口項目，遂於資產負
債表之綜合意見欄加註︰「依公司執照營業項目與實際部分項目
花紋石不符」等語。乙○○明知依彰化銀行作業要點規定，本件
貸款應不受理，猶基於圖利蓮花公司之犯意，先後核貸四百三十
萬元、二百四十五萬元予蓮花公司。李正國取得貸款後，分別交
付三百三十萬元、一百五十萬元予乙○○。上開該信用狀副擔保
短期放款於到期後，經展期仍追索無著等情。因認上開事實一部
分，甲○○、乙○○涉有貪污治罪條例第六條第一項第四款對於
監督之事務直接圖利罪嫌；上開事實二部分，甲○○涉有同條例
第六條第一項第四款對於監督之事務直接圖利罪嫌，乙○○涉有
同條款對於主管之事務直接圖利罪嫌。甲○○、乙○○另涉有刑
法第二百十六條、第二百十三條行使公務員登載不實之公文書等
罪嫌。經審理結果，認不能證明被告等犯罪，爰撤銷第一審關於
被告等部分之科刑判決，改判諭知無罪。固非無見。
惟查原判決援引證人即彰化銀行苑裡分行承辦人鄭森元證稱：依
彰化銀行辦理建築貸款作業要點規定，建商申請「工程週轉金」
時，須提出建案之施工坪數、戶數、估算每坪建價成本，核算概
略之總工程款，以總工程款之五成作為申請「工程週轉金」之最
高額，再由銀行依建商工程實際進度派員實地勘察、拍照後分期
核撥；至已完工取得使用執照，即不能以「工程週轉金」名義申
請貸款，銀行亦不可准許等語。證人即同分行承辦人張建文證稱
：當時洪暘公司準備塗銷二十戶「美滿天廈」建物之抵押權，其
中有十戶同意仍向苑裡分行申貸，僅須辦理債務人變更即可；另
十九戶洪暘公司無法以現金清償，故提供另外五戶建物設定三千
六百七十六萬元之抵押權，其中二百五十二萬元為第一順位，另
三千四百二十四萬元為第二順位，而其中四戶民間貸款有二千四
百萬元第一順位抵押權，因未實質清償，故不符塗銷抵押權作業
規定，但因洪暘公司負責人梁榮芳係乙○○之胞弟，故伊不便加
註反對意見，即將全案呈由上級決定等語。證人即同分行襄理陳
美桃亦證稱：洪暘公司於八十四年十二月二十二日及八十五年九
月九日，分別提出抵押權塗銷申請書，伊發現他項權利變更契約
書上有些塗銷部分，並非與彰化銀行苑裡分行有貸款關係之承購
戶，乃口頭向甲○○表示，與上開總行意見不同，但甲○○仍堅
持依其決定方式塗銷抵押權等語（見原判決第十一頁第十九行至
第十四頁第二十九行）。乃原判決僅以「彰化商業銀行辦理建築
貸款作業要點」第九點第二項關於「到期還本或於貸款到期得依
本行有關購建住宅貸款規定，由承購人申請分戶購屋貸款所得款
項轉帳償還。如有不足，應由借款人負責清償」之規定，並非強
制規定，被告等自無違反該項規定之問題；但就證人鄭森元所稱
「已完工取得使用執照，就不能再以『工程週轉金』名義申請貸
款，銀行亦不可准許」等語，是否另一准許貸款之條件，何以不
足為不利於被告等之證明？證人張建文、陳美桃所稱「（洪暘公
司）因未實質清償，故不符塗銷抵押權作業規定」、「他項權利
變更契約書上有些塗銷部分，並非與彰化銀行苑裡分行有貸款關
係之承購戶……與上開總行意見不同」等語，何以不予採信？則
未說明其斟酌取捨之理由，難謂無判決不載理由之違誤。實情有
欠明瞭，仍應究明釐清，始足為判決之基礎。上訴意旨指摘原判
決違背法令，尚非全無理由，應認仍有撤銷發回更審之原因。
據上論結，應依刑事訴訟法第三百九十七條、第四百零一條，判
決如主文。
中    華    民    國  九十五  年    十    月   十二   日
                      最高法院刑事第二庭
                          審判長法官  紀  俊  乾
                                法官  黃  正  興
                                法官  陳  東  誥
                                法官  賴  忠  星
                                法官  林  勤  純
      本件正本證明與原本無異
                                      書  記  官
中    華    民    國  九十五  年    十    月   十三   日
                                                      J


司法院資訊處製作；財團法人民間司法改革基金會備份。
